【裁判字號】    88,訴,3755
【裁判日期】    890613
【裁判案由】    返還價金
【裁判全文】
臺灣臺北地方法院民事判決  八十八年度訴字第三七五五號
    原      告    美商大都會人壽保險股份有限公司台灣分公司
    法定代理人    甲○○
    訴訟代理人    丙○○
    被      告    中信證券股份有限公司
    法定代理人    乙○○
    訴訟代理人    谷湘儀律師
    複  代理人    鄭惠蓉律師
                  林俊宏律師
右當事人間返還價金事件，本院判決如左：
    主    文
原告之訴駁回。
訴訟費用由原告負擔。
    事    實
甲、原告方面：
  壹、聲明：被告應給付原告新台幣（下同）一百萬元及自起訴狀繕本送達翌日起至
      清償日止按年息百分之五計算之利息。
  貳、陳述：
    一、緣原告於民國八十七年十月十四日向被告購買「國產汽車股份有限公司（下
        稱國產汽車公司）所發行第二次無擔保公司債」（下稱國產汽車公司債）總
        金額三千零五十八萬七千二百三十四元，惟數日後國產汽車公司所屬之禾豐
        集團旋即爆發財務週轉問題，而國產汽車公司股票於八十七年十一月十七日
        遭令停止交易。
    二、前開公司債之交易過程中被告與原告交涉之執行職務之受僱人自始至終皆為
        吳忠勇，原告於國產汽車公司爆發財務危機後了解，吳忠勇僅具「助理業務
        員」之資格，蓋依「證券商負責人與業務人員管理規則」（下稱管理規則）
        第三條第一項第三款之規定，助理業務員僅得協助業務員從事證券承銷、自
        行買賣或受託買賣，第四條第二項更明文規定禁止助理業務員執行或兼為高
        級業務員及業務員之業務，而依管理規則第三條第一項第二款之規定，至少
        須具業務員資格者，始得從事有價證券之自行買賣或受託買賣，是被告顯然
        違反管理規則之相關規定。
    三、依八十七年十一月五日聯合晚報之報導，被告於國產汽車公司之財務危機發
        生前，即對該公司之財務狀況有所了解，而陸續出脫該公司之股票，據了解
        ，被告於八十七年度總計買進國產汽車公司之股票僅一萬股，賣出七百五十
        五萬一千股。
    四、被告為一經營債券業務之專業機構，明知國產汽車公司之財務危機狀況而出
        脫所持有之該公司之股票，同時卻違反法令任由不具業務員資格之受僱人促
        銷前揭公司債予原告，使原告誤信國產汽車公司為一財務健全之公司而為錯
        誤之意思表示與其成立買賣契約，其行為顯有違反民法第二一九條之誠信原
        則，故原告已於八十八年六月二十八日以台北敦南郵局第九四七號存證信函
        ，依民法第八十八及第九十二條之規定撤銷原買賣契約，另依民法第一百八
        十四條、第一百八十八條第一項前段及證券交易法第二十條第一項、第三項
        之規定，被告對原告亦應負賠償之責。
    五、原買賣契約既經撤銷，被告即應依民法第一百七十九條之規定返還前揭公司
        債之價金，或依民法第一百八十四條、第一百八十八條第一項前段及證券交
        易法第二十條第三項之規定，給付原告等額之損害賠償，惟原告先為如訴之
        聲明之部分請求，其餘部分暫予保留。
    六、原告在台所營事業係「經營人身保險」，故有關資金之投資並非原告之本業
        。被告既對原告推銷公司債，自應以善良管理人之注意義務誠實告知公司債
        所屬公司之財務狀況及所有與買賣契約有關之內容。惟被告不獨於買賣洽商
        之過程中，以雙方所洽之國產車公司債係第三人委託被告出售，被告係居於
        居間仲介之地位，已與第三人達成協議等不確實資訊告知原告之承辦人員黃
        惠瑛，使原告陷於錯誤而同意以殖利率七﹪承購並於八十七年十月十四日為
        價款之給付；更於同年十月二十一日報載國產汽車公司所屬之禾豐集團已爆
        發財務危機後，在十月二十九日以殖利率七·四﹪銷售同性質之國產車公司
        債五千萬元予彰化第六信用合作社，是其於八十七年十月間欲極力銷售國產
        車公司債之心態照然若揭，故有關報載被告已知國產汽車公司之財務狀況而
        出脫該公司股票等情事，足堪信為真實。
    七、證券交易法及其相關法規之所以視證券交易事務之繁簡及責任輕重，而限制
        由不同資格之人執行職務，不外乎因證券交易具有專業性及複雜性，為保護
        交易相對人之權益而為立法，原告本即有遵從之義務，被告違法放任不具業
        務員資格之受僱人從事有價證券之買賣，反主張「兩造間交易往來已久，原
        告未曾質疑吳忠勇之資格，今因片面反悔方以置辯，試無可取」，實係卸責
        之詞。再者，被告指陳：「正式之買賣皆由具有業務員資格之組長於交易單
        上覆核，本案即由被告人員簡玉華覆核處理」，惟本件交易原告自始至終未
        曾與簡玉華接洽，亦未執有其所謂之「交易單」。倘所有證券交易皆依被告
        所辯，由具有業務員資格者於交易單上覆核即可，則「證券交易法」第五十
        四條及「證券商負責人與業務員管理規則」之相關資格及執行職務之限制，
        豈非形同具文？被告違反保護他人之法律甚明。民法第一八四條第二項之規
        定，本即為獨立之侵權行為類型，被告之行為顯已違反「證券交易法」第五
        十四條及「證券商負責人與業務員管理規則」等保護他人之法律，且其違法
        行為與原告之損失間具有相當因果關係如上所述，被告顯應依民法第一八四
        條第二項負侵權行為損害賠償責任。
    八、按一般公司債買賣流程，交易習慣上係雙方洽定買賣相關條件於正式合意時
        以書面確認，亦即由證券商提出確認單交買方回簽，其後再由買方依約匯款
        。原告投資有價證券，固經內部簽呈核可，惟各該簽呈並無制式規格，且其
        附件均係由券商提供，僅供初步參考，經內部簽呈核准者當然並非等同於對
        外為買受之意思表示，證券市場變化多端，即令已經內部核可之擬議亦未必
        付諸實行，端賴利率變動、市場消息、尤其是證券商專業判斷提供之最新訊
        息等相關因素，始決定是否進行該項買賣，故雖經內部簽呈核准未實際買受
        之事例所在多有。
    九、兩造八十六年起之債券交易皆屬政府公債附買回交易（通稱RP），系爭國產
        車公司債為第一筆且為唯一一筆公司債交易，本件交易歷數次洽談原告均未
        表示買受，是雖經內部簽呈核准擬購，八十七年十月中旬因考量市場消息、
        風險承擔等原因，決定不予承購時，被告經理邵美珍竟施詐術偽稱所洽之國
        產車公司債非被告自有而係第三人委託被告出售，其居間仲介已與第三人達
        成協議等不實訊息，並表示為維商誼理應付款，令原告承辦人員黃惠瑛陷於
        錯誤而於八十七年十月十四日為價款之給付。顯然符合於民法第九十二條「
        因被詐欺或被脅迫而為意思表示者，表意人得撤銷其意思表示。」之構成要
        件，原告依民法第八十八條及第九十二條之規定主張撤銷意思表示，請求返
        還買賣價金，於法洵屬有據。
    十、被告指陳兩造間之交易並無錄音帶，依台灣證券交易所營業細則第八十條之
        規定，證券經紀商接受電話委託時方需錄音，其債券交易屬自營買賣採議價
        辦理與之有別，且縱或有錄音帶亦因超過兩個月之保存期限，無從遵照庭諭
        提出云云，惟查上開細則第五項亦規定「：：：買賣委託有爭議者，應保存
        至該爭議消除為止：：：」，兩造間自八十七年十一月五日即對系爭交易多
        次協商，被告副總曾錦隆與原告洽談解決之道時再再宣稱所有交易皆有錄音
        帶存證，此時竟改口拒不提出，其文過飾非之心態昭然若揭，更足輔證被告
        於買賣洽商時，施行詐術致令原告承辦人員陷於錯誤匯款一節屬實。
    十一、證券交易法第一條開宗明義指出立法目的在於「為發展國民經濟，並保障
          投資，特制定本法」，就投資大眾權利之維護當然是為該法規範之重點。
          證交法第二十條關於證券交易虛詐之禁止與損害賠償責任訂有明文：「有
          價證券之募集、發行或買賣，不得有虛偽、詐欺或其他足致他人誤信之行
          為。發行人申報或公告之財務報告及其他有關業務文件，其內容不得有虛
          偽或隱匿之情事。違反前二項規定者，對於該有價證券之善意取得人或出
          賣人因而所受之損害，應負賠償之責：：：」，規範之客體當非侷限於有
          價證券之發行人，被告隱匿國產車財務惡化之狀況，誘使原告陷於錯誤以
          殖利率七﹪購買系爭無擔保公司債，顯然違反上開規範，並無疑義。
    十二、另按「當事人之資格或物之性質，若交易上認為重要者，其錯誤，視為意
          思表示內容之錯誤。」民法第八十八條第二項亦定有明文，證券商之專業
          資格於有價證券買賣顯然重要，如原告知悉被告實際經手系爭交易之受僱
          人吳忠勇竟不具業務員資格，斷不可能進行是項公司債買賣！故原告依民
          法八十八條主張撤銷意思表示，請求返還買賣價金，同時符合公平誠信原
          則及民法之規定。
  參、證據：提出剪報二份、存證信函一份、公司債投資交易內部作業流程表一份、
            簽呈二份、初級市場交易確認書一份（均為影本）為證，並聲請訊問證
            人黃惠瑛及調閱被告於八十七年間持有國產汽車公司股票及公司債之交
            易記錄。
乙、被告方面：
  壹、聲明：駁回原告之訴。
  貳、陳述：
    一、原告決定購買國產車公司債乃原告自身之投資行為，原告應自行承擔風險：
        原告為資產雄厚之國際性公司，設有投資部門，具備專業投資能力以管理龐
        大資產，據壽險業之統計年報上載，原告自八十四年即陸續投資公司債，八
        十七年投資公司債之總額高達十一億六千餘萬元，所投資有價證券之總金額
        更高達二十三億元。原告購買系爭國產車公司債亦經蒐集資訊，詳細評估投
        資標的，原告所提出之「公司債投資交易內部作業流程」，內容包括「收集
        市場上各公司債訊息」、「分析及討論所收集資料」，本件買賣經原告與被
        告議價結果，原告以高於票面利率七．０五％之價格，以七％利率成交，原
        告之內部簽呈亦載明「國產車已駐足台灣經營四十年，其資產總額達三三０
        億元。依國產車前三年財報其獲益趨勢一致。國產車管理團隊良好，在台灣
        汽車產業佔有一席之地」，可見被告確實經評估分析，自行決定購買系爭公
        司債，本無受詐欺或錯誤可言。本案公司債交割於八十七年十月十四日，八
        十七年九月至十月間國產車股價一直維持在五十九元上下，價量皆屬穩定，
        以國產車公司之獲利狀況及集團豐厚之人脈背景觀之，對不到一年即將到期
        的公司債債權人而言，風險十分有限。詎料八十七年十一月二日因大股東之
        違約交割事件，爆發財務危機，至十一月四日報章媒體方大幅報導。被告非
        國產汽車公司關係人，許多訊息亦從公開之財報及報章媒體得知，更無從知
        悉大股東個人之財務狀況。事實上，被告亦因信賴國產車公司的獲利能力而
        受害頗深，至八十七年十一月二日止，被告因持有國產車公司債及因受託買
        賣而違約交割所生之損害，總計高達六億餘元，被告因國產車事件之受害遠
        較原告為重。民法第三百五十二條規定：「債權之出賣人對於債務人之支付
        能力，除契約另有訂定外，不負擔保責任。」本案兩造間既無就債務人（國
        產汽車公司）之支付能力有何特約，被告本毋庸負擔保責任，依據危險負擔
        之原則，原告經評估而決定購買本件公司債，乃商場上之投資行為，對事後
        所發生之市場變化，自應承擔風險，實無藉詞反悔之理。
    二、原告之主張與事理不合，且無證據，顯無理由：
        原告主張依民法第八十八條及九十二撤銷買賣契約，並依民法第一八四條侵
        權行為及證券交易法第二十條第三項規定請求損害賠償，惟被告主張之原因
        事實有違情理，且無證據，茲分述如下：
        （一）錯誤部分：
              按民法第八十八條規定：「意思表示之內容有錯誤，或表意人若知其
              事情即不為意思表示者，表意人得將其意思表示撤銷之。但以其錯誤
              或不知事情，非由表意人自己之過失者為限。」原告主張撤銷錯誤之
              意思表示，首需證明自己無過失，如前所述，原告與被告在資訊蒐集
              、市場地位、專業判斷能力均立於平等地位，對市場未來利率走向、
              趨勢，本應自有專業判斷，並對各項投資自負損益責任。原告自市場
              上蒐集相關訊息加以判斷，經評估考量後方購買公司債，並無錯誤可
              言，縱有何投資判斷上之錯誤，亦因被告自身之過失所致，自不得主
              張撤銷契約。
        （二）詐欺部分：
              原告主張被告詐欺，先則指稱被告明知國產車公司財務危機，未誠實
              告知該公司之財務狀況，後有改稱被告於買賣洽商之過程中，以公司
              債係第三人委託被告出售，被告係居於居間仲介之地位，使原告陷於
              錯誤而同意價款給付。原告主張前後反覆，正足已凸顯其詞窮。原告
              指稱被告明知國產車公司之財務危機一事，本屬子虛烏有，原告復未
              提出任何證據，原告於八十八年十一月二十二日開庭時自承：「無法
              證明被告如何使用詐術」，被告業已提出自營部門買賣國產車股票之
              明細，說明股票買賣本與公司債買賣無關，被告自營部門買賣股票純
              屬獲利了結，並無異常之處。況且，原告自承八十七年十月中旬因考
              量市場消息、風險承擔等原因曾決定不予購買，故原告早已聽聞市場
              流言並加以考量，即無指被告隱瞞之理，況市場千變萬化，是非充斥
              ，真假難辨，被告亦無告知義務，單純之緘默並無違法性，此有最高
              法院三十三年上字第八八四號判例可參，被告並無欺罔之行為，自不
              構成民法第九十二條之詐欺。
        （三）誤信居間部分：
              原告另稱因誤信被告係居於居間地位而決定購買，亦與事理不合。按
              證券業係受高度管制之行業，其所經營之業務均需取得主管機關許可
              ，而目前證券商在其營業處所之債券買賣業務均為自營業務，且兩造
              自八十六年起，曾有五十筆以上之債券交易，在上述各筆交易之兩造
              成交單上，均蓋有被告之自營商章戳及原告大章及財務部章戳。原告
              投資部主任黃惠瑛於鈞院作證時自承「原告公司以前購買其他公司債
              出賣人都是券商」，可見原告應了解公司債買賣為自營業務，實無誤
              以被告居間之理。再者，本案之交割方式係被告先用印完畢，方至原
              告處所交原告用印並辦理款券交割，故原告用印時可明確得知被告係
              以自營商角色出賣系爭公司債。本案倘原告誤以被告處於居間地位，
              自得於辦理交割之時向被告提出質疑，被告該時既未質疑，顯見縱使
              原告曾因單方誤解而誤認為被告係居於居間仲介之地位，對於原告決
              定購買之意願顯然無關重要。況且，依被告曾提供原告閱覽之公司債
              報價單，國產汽車公司債與被告所持有之其他公司債並列，原告對交
              易對象為被告而非第三人，當可一目了然。黃惠瑛於鈞院復證稱：伊
              於八十七年十月十四日交割前夕，方向吳忠勇表示原告不購買系爭公
              司債，後因原告公司不想破壞與被告公司間的合作關係才又決定購買
              。按一般公司債買賣，於議定好標的、數量及價位後，契約即已生效
              ，並於二日後辦理款券交割，倘有違約交割情事，即應負損害賠償責
              任，商場信譽亦將嚴重受損，本案買賣早於十月十二日之前即已談妥
              內容，敲定交割日，契約早已生效，雙方亦備妥款券，此方為黃員所
              稱「不想破壞與被告公司間的合作關係」之真正原因。原告於訴狀雖
              辯稱本件交易雖經內部簽呈核准擬購，但歷數次洽談均未表示買受云
              云，此顯然違反市場交易習慣，倘非事先談妥，原告又豈可能已備妥
              現金隨即交割。因此，原告所稱誤以被告與第三人達成協議而決定購
              買，僅為另一藉口罷了。
        （四）違反業務人員管理規則部分：
              原告另指稱被告放任不具營業員資格之吳忠勇交涉買賣，違反「證券
              商負責人與業務人員管理規則」規定，乃違反保護他人之法律。惟查
              ，被告公司債買賣乃由小組分工進行，正式之買賣皆由具有業務員資
              格之組長於交易單上覆核，本案即由被告人員簡玉華覆核處理。有關
              業務人員管理規則相關規定為內部行政管理需要所設，與兩造間法律
              關係之成立並無影響。公司債買賣契約之重要之點在於標的、數量及
              利率，兩造間意思表示既屬合致，並完成交割，接洽人員為何人實無
              足輕重。兩造間交易往來已久，原告皆未曾質疑吳忠勇之資格。次查
              ，民法一八四條侵權行為損害賠償責任之成立，必損害之發生與加害
              人之行為有相當因果關係，始足當之。原告損害之發生，乃因第三人
              國產車公司經營發生問題，致原告雖持有公司債而難以及時獲得本息
              之支付。原告基於自身之投資判斷而購買公司債，所生之損失顯與被
              告受僱人員是否具有業務人員資格並無因果關係，亦與被告有無違反
              證券商管理規則法令無關。
        （五）證券交易法第二十條部分：
              證交法第二十條規定：「有價證券之募集、發行或買賣，不得有虛偽
              、詐欺或其他足致他人誤信之行為。發行人申報或公告之財務報告及
              其他有關業務文件，其內容不得有虛偽或隱匿之情事。違反前二項規
              定者，對於該有價證券之善意取得人或出賣人因而所受之損害，應負
              賠償之責。」違反該條第一項規定者，依證交法第一百七十一條規定
              ，得處七年以下有期徒刑。就規範意旨而言，該條本在加重證券發行
              人之責任，為維持證券交易市場秩序，避免不知情之投資人因證券發
              行人之虛偽詐欺行為而受有損害。故該條之情形應指行為人之故意違
              法行為，且該行為是積極的作為，而具有刑事的可非難性，此對照該
              條第一項及第二項規定即可明瞭，而所謂「足致他人誤信之行為」解
              釋上亦應與詐欺或虛偽行為等價。本案被告既非發行人，與該條之規
              範意旨有別，依原告主張之事實，被告亦無積極之虛偽、詐欺或足致
              人誤信之行為。況被告本無法得知發行人之財務狀況，且原告所生之
              損害與被告之出售行為並無因果關係，已如前述，原告依證交法第二
              十條第三項之請求當屬違誤。
  參、證據：提出名片、報價單、資金運用表、統計年報、存證信函、交易單、成交
            單等影本各一份為證，並聲請訊問證人曾錦隆。
    理    由
壹、原告主張其於八十七年十月十四日向被告購買國產汽車公司債，總金額三千零五
    十八萬七千二百三十四元，被告當時明知國產汽車公司已有財務危機，竟刻意隱
    瞞該事實，並違反「證券商負責人與業務人員管理規則」禁止證券商助理業務員
    執行或兼為業務員業務之規定，僱用未具證券商業務員資格之助理業務員吳忠勇
    ，與被告接洽促銷上開公司債，復於原告因考量市場消息、風險承擔等原因，決
    定不予承購時，被告經理邵美珍竟施用詐術，誆稱上開公司債非被告自有，而係
    第三人委託被告出售，其居間仲介已與第三人達成協議等不實訊息，並表示為維
    商誼，原告理應付款，致使原告承辦人員黃惠瑛陷於錯誤，而於八十七年十月十
    四日為價款之給付。嗣於數日後，國產汽車公司所屬之禾豐集團旋即爆發財務週
    轉問題，而國產汽車公司股票亦於八十七年十一月十七日遭勒令停止交易，因而
    造成原告受有與支出之買賣價金等額之損害，為此依民法第八十八條、第九十二
    條規定，撤銷上開買賣契約，並依同法第一百七十九條規定，請求被告返還部分
    買賣價金一百萬元，及依同法第一百八十四條、第一百八十八條第一項前段及證
    券交易法第二十條第三項規定，請求被告給付部分損害金一百萬元，並加計自起
    訴狀繕本送達翌日即八十八年十月二十三日起，以年息百分之五計算之法定遲延
    利息等情。
貳、被告則以國產汽車公司於八十七年九月至十月間，股價一直維持穩定，迄八十七
    年十一月二日因大股東之違約交割事件，爆發財務危機，報章媒體始於十一月四
    日大幅報導，被告並非國產汽車公司關係人，許多訊息亦從公開之財報及報章媒
    體得知，更無從知悉該公司大股東之個人財務狀況。且事實上，被告亦因信賴國
    產車公司的獲利能力而受害頗深，至八十七年十一月二日止，被告因持有國產汽
    車公司債及因受託買賣而違約交割所生之損害，總計高達六億餘元，被告因國產
    汽車事件之受害遠較原告為重。又被告對於公司債之買賣，乃由小組分工進行，
    正式之買賣皆由具有業務員資格之組長於交易單上覆核，本案即由被告人員簡玉
    華覆核處理。而原告基於自身之投資判斷購買公司債，所生之損失顯與被告受僱
    人員是否具有業務人員資格，並無因果關係，亦與被告有無違反證券商管理規則
    法令無關。再目前證券商在其營業處所之債券買賣業務，均為自營業務，且兩造
    自八十六年起，曾有五十筆以上之債券交易，在上述各筆交易之兩造成交單上，
    均蓋有被告之自營商章戳及原告大章暨財務部章戳。原告實無誤以被告居間之理
    。且本案之交割方式係被告先用印完畢，方至原告處所交原告用印，並辦理款券
    交割，故原告用印時可明確得知被告係以自營商角色出賣系爭公司債。況依被告
    曾提供原告閱覽之公司債報價單，國產汽車公司債與被告所持有之其他公司債並
    列，原告對交易對象為被告而非第三人，當可一目了然，實無誤以被告居間之理
    等語，資為抗辯。
參、查原告主張其於八十七年十月十四日向被告購買國產汽車公司債，總金額三千零
    五十八萬七千二百三十四元，嗣於數日後，國產汽車公司所屬之禾豐集團爆發財
    務週轉問題，導致國產汽車公司股票於八十七年十一月十七日遭勒令停止交易等
    事實，業據提出剪報一紙為證，且為被告所不爭，堪信為真實。
肆、原告主張兩造間所訂買賣系爭公司債之契約，有意思表示錯誤及受詐欺等得撤銷
    原因，業經原告表示撤銷，被告應依不當得利規定，返還所受利益，並依侵權行
    為法律關係及證券交易法第二十條第三項規定，賠償原告所受損害，茲就其主張
    是否有理由，分述如後：
  一、關於意思表示錯誤之主張：
    （一）按意思表示錯誤之形態通常可區分為「表示內容之錯誤」與「表示行為之
          錯誤」。意思表示是否錯誤與錯誤能否撤銷，應分別觀察，錯誤係事實狀
          態，撤銷則為法律評價，有錯誤不一定得撤銷。民法第八十八條第一項前
          段規定：「意思表示之內容有錯誤，或表意人若知其事情即不為意思表示
          者，表意人得將其意思表示撤銷之」。其中「意思表示之內容有錯誤」即
          前述「表示內容之錯誤」；「表意人若知其事情即不為意思表示者」，則
          為前述「表示行為之錯誤」。此二者，如表意人就其錯誤之發生不可歸責
          ，且其錯誤在交易上具有重要性者，表意人均得撤銷其意思表示（同條第
          一項但書）。至於「動機之錯誤」，因動機並非意思表示的一部分，僅係
          法律行為之間接原因，故除有特別規定外，原則上不構成意思表示內容之
          錯誤。民法第八十八條第二項所定：「當事人之資格或物之性質，若交易
          上認為重要者，其錯誤，視為意思表示內容之錯誤」，乃動機錯誤例外得
          撤銷之規定。除此之外，動機之錯誤，表意人不能撤銷其意思表示。
    （二）原告主張其意思表示有錯誤，係謂：「原告誤信國產汽車公司為一財務健
          全之公司而為錯誤之意思表示」、「被告於買賣洽商之過程中，以雙方所
          洽之國產車公司債係第三人委託被告出售，被告係居於居間仲介之地位，
          已與第三人達成協議等不確實資訊告知原告之承辦人員黃惠瑛，使原告陷
          於錯誤而同意以殖利率七﹪承購」、「如原告知悉被告實際經手系爭交易
          之受雇人吳忠勇竟不具業務員資格，斷不可能進行是項公司債買賣」等語
          。
    （三）經查，系爭國產汽車公司債所屬之國產汽車公司，其財務是否健全，要屬
          其公司債獲利能力之問題，原告縱使「誤信國產汽車公司為一財務健全之
          公司」，而買受系爭公司債，亦僅係單純之動機錯誤而已，與上述得視為
          意思表示內容錯誤之情形有別，原告並不能基此主張撤銷其意思表示。又
          系爭公司債在出賣原告之前，究屬被告或第三人所有，因不影響其所表彰
          之權利價值，於買賣交易上自無重要性可言，則依上揭說明，原告對此縱
          有錯誤，亦不能主張撤銷其意思表示。另外，被告職員吳忠勇並非系爭公
          司債買賣之當事人，即便其未具業務員資格而執行業務員之職務，仍不能
          謂為當事人資格有錯誤。況對於系爭公司債買賣，原告所考量者，重在國
          產汽車公司之經營狀況及系爭公司債之獲利可能性，對交易相對人所應具
          備之資格，並未列入考慮，此觀原告所提出「簽請購買國產車公司債」之
          簽呈甚明，是吳忠勇有無業務員資格，於兩造間之交易並不具重要性，原
          告自亦不能以吳忠勇資格之欠缺，主張撤銷其意思表示。
    （四）從而，原告依民法第八十八條規定主張撤銷其買受系爭公司債之意思表示
          ，尚屬無據。
  二、關於受詐欺撤銷意思表示之主張：
    （一）原告主張被告明知國產汽車公司已出現財務危機，竟故意隱匿該訊息，仍
          將國產汽車公司債賣予原告等情，為被告所否認。
    （二）按因被詐欺而為意思表示者，表意人得撤銷其意思表示，固為民法第九十
          二條第一項所明定。惟詐欺行為，主要有二型態，一為積極的虛構事實；
          二為消極的隱匿事實。所謂隱匿事實，以當事人有告知義務為前提，若單
          純的緘默，除在法律上、契約上或交易之習慣上就某事項負有告知之義務
          外，其緘默並無違法性，要不能謂為詐欺（最高法院三十三年度上字第八
          八四號判例參照）。而考諸證券交易法保障投資，促進證券市場健全發展
          之意旨，凡利用公司未經公開之重要消息買賣有價證券圖利者，或證券商
          提供未經公開之重大影響有價證券價格之消息予他人者，均應為法律所禁
          止（證券交易法第一百五十七條之一、第一百七十七條第三款及財政部證
          券暨期貨管理委員會頒訂之「證券商管理規則」第四十四條）；甚且，證
          券商業務員亦不得向客戶或不特定多數人提供某種有價證券將上漲或下跌
          之判斷（財政部證券暨期貨管理委員會所頒「證券商負責人與業務員管理
          規則」第十六條第二項第十四款）。準此，證券商於買賣有價證券之場合
          ，單純不告知交易相對人有關足以影響有價證券價格之消息，並不能認為
          成立詐欺。
    （三）經查，原告主張之上開事實，縱認為真實，然其所稱國產汽車公司之財務
          危機，倘係未經公開之消息，被告身為證券商，依法本不得告知於原告；
          倘該消息業已公開，則不但原告隨時可自公開財報、報導獲知，並無需被
          告之告知，且被告依法亦不得將該消息提供予原告，作為評估公司債價格
          變動之判斷。職是，無論國產汽車公司之財務危機消息是否公開，被告究
          無告知原告之義務，其未予告知原告，揆諸前揭說明，自不構成詐欺。
    （四）原告另主張被告對伊詐稱系爭公司債非被告自有，而係第三人委託被告出
          售，被告居間仲介已與第三人達成協議，為維商誼，原告理應付款，致使
          原告陷於錯誤而為價款之給付等情，亦為被告所否認，並以目前證券商在
          其營業處所之債券買賣業務均為自營業務，兩造自八十六年起，曾有五十
          筆以上之債券交易，在上述各筆交易之兩造成交單上，均蓋有被告之自營
          商章戳及原告大章及財務部章戳，且本件交割方式係被告先用印完畢，方
          至原告處所交原告用印並辦理款券交割，故原告用印時可明確得知被告係
          以自營商角色出賣系爭公司債，況依被告曾提供原告閱覽之公司債報價單
          ，國產汽車公司債與被告所持有之其他公司債並列，原告對交易對象為被
          告而非第三人，當可一目了然，原告實無誤以被告居間之理等語置辯。
    （五）經查，證人即原告公司承辦系爭公司債買賣之職員黃惠瑛雖到庭證稱：「
          八十七年十月十四日我有向吳忠勇表示原告不購買系爭公司債，但吳忠勇
          說須經主管決定，他無權決定，後被告公司邵經理通知我，中信證券只是
          居間者，而持有公司債的人已準備好要給券，要我們付款：：：本件國產
          車公司債的買賣，中信證券並無表明出賣公司債之第三人是誰，只表明中
          信證券是居間。原告公司當時經評估投資環境不好及金融危機等情事，本
          來已決定不買，但是經被告公司邵經理告知出賣人已經準備要給券，原告
          公司不想破壞與被告公司間的合作關係才又決定購買」等語。然查，原告
          購買系爭公司債，始終以該公司債所屬公司之經營狀況、系爭公司債之獲
          利可能性及市場消息、風險承擔等因素，為考量要點，此觀原告所提「簽
          請購買國產車公司債」之簽呈，及原告自陳「：：：復於原告因考量市場
          消息、風險承擔等原因，決定不予承購：：：」等語自明。則原告基於上
          揭因素之考量，業已認定當時投資環境不良且有金融危機情事，而決定不
          予購買系爭公司債之後，是否會僅因被告告以其居間買賣之出賣人已準備
          給券等情，即又棄上揭考量於不顧，而逕予同意付款買受？殊值懷疑。尤
          以系爭公司債買賣價款高達三千零五十八萬七千二百三十四元，此為兩造
          不爭之事實，原告又係頗具規模之人壽保險公司，其投資決策果會如此輕
          率？亦難置信。況原告堅稱系爭公司債成交日係八十七年十月十四日，經
          記明筆錄在卷，則被告以上揭情詞告知原告時，系爭買賣契約尚未訂立，
          原告本無同意付款買受之義務，且原告既信被告係居間買賣者，縱買賣契
          約未能成立，對被告而言，亦無須擔負任何責任，原告本不需考慮若不同
          意購買將損及被告利益之問題，是原告亦不可能僅為維持與被告間之合作
          關係，即遽予同意購買系爭公司債。原告此部分主張之事實，與常情不合
          ，尚不足採信。
    （三）依上所述，原告依民法第九十二條規定，主張被詐欺撤銷其意思表示，亦
          屬無據。
  三、關於請求不當得利返還所受利益之主張：
      查原告主張依錯誤及受詐欺之事實銷其意思表示，均不足採，已如前述，則原
      告基於該事由，主張依不當得利規定，請求被告返還所受利益，自無理由。
  四、關於民法侵權行為損害賠償請求權之主張：
    （一）原告主張被告明知國產汽車公司有財務危機，竟刻意隱瞞該事實，復於原
          告因考量市場消息、風險承擔等原因，決定不予承購時，被告經理邵美珍
          竟施詐術，誆稱上開公司債非被告自有而係第三人委託被告出售，其居間
          仲介已與第三人達成協議等不實訊息，並表示為維商誼理應付款，致使原
          告承辦人員黃惠瑛陷於錯誤，而於八十七年十月十四日為價款之給付等情
          ，因認被告有施用詐術之侵權行為。惟查，原告此部分受詐欺之主張，並
          無理由，前已敘明，則原告基此主張侵權行為損害賠償，洵屬無據。
    （二）原告另主張被告違反「證券商負責人與業務人員管理規則」禁止證券商助
          理業務員執行或兼為業務員業務之規定，僱用未具證券商業務員資格之助
          理業務員吳忠勇，與被告接洽促銷系爭公司債，係屬違反保護他人法律，
          其造成原告受有與支出買賣價金等額之損害，依民法第一百八十四條第二
          項規定，被告應負損害賠償責任等情；為被告所否認，並辯稱系爭公司債
          買賣係被告公司具有業務員資格之簡玉華覆核處理等語。
    （三）按民法修正前第一百八十四條第二項規定：「違反保護他人之法律者，推
          定其有過失」（本件請求權基礎原因事實，係發生在八十七年十月間，依
          民法債篇施行法第一條後段規定，關於民法第一百八十四條之侵權行為，
          不適用修正後之規定），該項規定於學說實務上，有「舉證責任倒置說」
          及「侵權行為獨立類型說」之爭議，但基於保護被害人之立場，為免被害
          人依同條第一項主張權利時，受嚴格要件之限制，而不能受償，自應以兼
          採上述二說宜。此於八十八年四月二十一日修正公布、八十九年五月五日
          施行之修正後新法規定，亦同此意旨。然關於違反保護他人法律之應負損
          害賠償責任者，以被侵害之法益或損害，係受該當法律所保護者為要件；
          若被害人所受之損害，與法律所保護之對象不符，要不能以行為人違反該
          法律，即命其負賠償責任。
    （四）第按財政部證券暨期貨管理委員會頒訂之「證券商負責人與業務人員管理
          規則」第四條第三項，固規定「證券商之助理業務員不得執行或兼為業務
          員之業務」，然考其限制資格及職掌之意旨，無非因證券之發行及買賣，
          須符合一定之條件及程序，非由具專業資格人員為之，恐有損及交易之安
          全，故為是項規定。而證券交易法暨其相關法令保障投資之目的，並非保
          證投資人所購買之證券，能保有原來之價值，或能獲得一定之利潤，投資
          人買賣證券所發生之盈虧，要屬投資人自身投資判斷之問題，投資人理應
          自負盈虧之結果。參以證券交易法第一百五十七條之一、第一百七十七條
          第三款及財政部證券暨期貨管理委員會頒訂之「證券商管理規則」第四十
          四條、「證券商負責人與業務員管理規則」第十六條第二項第十四款等規
          定，均在禁止利用公司未經公開之重要消息買賣有價證券圖利，或證券商
          提供未經公開之重大影響有價證券價格之消息予他人，或證券商業務員向
          客戶或不特定多數人提供某種有價證券將上漲或下跌之判斷。準此，上揭
          「證券商負責人與業務人員管理規則」第四條第三項所保護之法益，要僅
          及於證券交易程序之健全，並不保護交易相對人得自證券商處獲得有關證
          券價值之相關訊息，且關於交易雙方當事人透過交易所欲圖得之利益，亦
          不在所保護之列。
    （五）經查，原告主張被告有以未具業務員資格之助理業務員，與其接洽系爭買
          賣等情，固為被告所不爭，惟縱認原告主張屬實，被告因此違反「證券商
          負責人與業務人員管理規則」第四條第三項之規定，充其量不過係侵害兩
          造交易程序之保障而已。至於原告所主張之受有損害，無非係因國產汽車
          公司發生財務問題，引起該公司債交易價格低落或喪失融通性所造成，與
          兩造間之交易程序是否健全並無關聯。原告所稱被侵害之法益，要屬其透
          過交易所欲圖得之利益，原不在「證券商負責人與業務人員管理規則」第
          四條第三項保護之列。且被告係證券商，本不得將足以影響系爭公司債價
          格之訊息告知原告，是縱使原告確因被告出賣系爭公司債時，故意不告知
          國產汽車公司財務惡化之消息，造成其支付買賣價金，受有損害，但揆諸
          前揭說明，原告亦不能以被告違反「證券商負責人與業務人員管理規則」
          第四條第三項規定，主張其應負侵權行為損害賠償責任。
    （六）綜此，原告依侵權行為之法律關係請求被告賠償其損害，尚非有據。
  五、關於證券交易法第二十條第三項損害賠償請求權之主張：
    （一）按證券交易法第二十條第一項規定：「有價證券之募集、發行或買賣，不
          得有虛偽、詐欺或其他足致他人誤信之行為」，所謂虛偽，指陳述之內容
          與客觀之事實不符，而為陳述者在陳述時所明知；所謂詐欺，指以騙取他
          財物為目的所為之欺罔行為；所謂其他足致他人誤信之行為，指陳述雖非
          虛偽或尚未構成詐欺，但由於陳述之內容有遺漏、不完整或其他原因，足
          以產生引人誤導之效果，使陳述之相對人，對事實之瞭解產生偏差者而言
          。
    （二）經查，原告雖主張被告隱匿國產汽車公司財務惡化之消息，而誘使原告購
          買系爭公司債，顯然有違反證券交易法第二十條虛詐禁止之規定等情。惟
          被告未告知原告有關國產汽車公司財務狀況之單純緘默，並不構成虛偽或
          詐欺，已詳敘如前。而證券自營商並無提供投資訊息予投資人之義務，被
          告之單純緘默，自亦不能認為係對交易陳述之內容有遺漏。此外原告並未
          舉證證明被告有何陳述不完整或其他造成原告誤解交易事實之行為，其依
          上開規定請求被告賠償，尚屬不合。
伍、綜上所述，原告依不當得利、侵權行為及證券交易法第二十條第三項規定，請求
    被告給付其購買系爭公司債所支付之部分價金，並無理由，應予駁回。
陸、本案事證已臻明確，兩造其餘主張陳述及所提之證據，均毋庸再予審酌，附此敘
    明。
柒、結論：本件原告之訴為無理由，依民事訴訟法第七十八條判決如主文。
中      華      民      國    八十九    年      六      月     十三     日
                                    民事第六庭法      官  黃明發
右為正本係照原本作成
如對本判決上訴，須於判決送達後廿日內向本院提出上訴狀
中      華      民      國    八十九    年      六      月      二十    日
                                              法院書記官  謝梅琴


司法院資訊處製作；財團法人民間司法改革基金會備份。
